臺灣高等法院刑事判決　　　　　　　　　　　　　　九十一年度上易字第四六○號
　　上　訴　人
　　即　被　告　丙○○
　　選任辯護人　陳正旻
右上訴人因詐欺等案件，不服臺灣臺北地方法院九十年度易字第一一六○號，中華民
國九十年十二月七日第一審判決（起訴案號：臺灣臺北地方法院檢察署八十九年度偵
字第一八七三一號）提起上訴，本院判決如左：
    主  文
原判決撤銷。
丙○○共同未取得合法醫師資格，擅自執行醫療業務，處有期徒刑壹年貳月；又行使
偽造牙醫師證書影本，足以生損害於公眾及他人，處有期徒刑參月；應執行有期徒刑
壹年參月，緩刑肆年。
黃嬿樺、曾朝聖、洪秀微、吳團宗、謝碧珍、陳映全、傅明薇、鍾莉葶、蔡衍煌之病
歷表各壹件及偽造之行政院衛生署核發之牙字第○○八七六八號甲○○牙醫師證書上
行政院衛生署印文乙枚均沒收。
    事  實
一、丙○○係台北市○○○路○段六十九巷二十號長生牙醫診所（以下簡稱乙○○○
    ）負責醫師，為從事醫療業務之人，該診所與中央健康保險局（以下簡稱健保局
    ）訂有「全民健康保險特約醫事服務機構合約」，為健保局特約醫事服務機構，
    辦理全民健康保險醫療業務，其明知甲○○（另案審結）未取得合法牙醫師資格
    ，竟僱用甲○○在乙○○○工作，並共同基於使甲○○擅自執行醫療業務之犯意
    聯絡，於民國（下同）八十九年間，指示甲○○為黃嬿樺、曾朝聖、洪秀微、吳
    團宗、謝碧珍、陳映全、傅明薇、鍾莉葶、蔡衍煌等牙疾患者，擅自執行洗牙、
    全口牙結石清除、牙齒填補、拔牙、根管治療等牙醫診療業務。而丙○○為從事
    業務之人，明知自己並未實際為黃嬿樺、曾朝聖、洪秀微、吳團宗、謝碧珍、陳
    映全、傅明薇、鍾莉葶、蔡衍煌等病患看診，而係由甲○○為之，竟意圖為自己
    不法所有，共同基於概括之犯意，於八十九年四月至同年六月間，連續在歷次由
    甲○○診療之上開病患之病歷表醫師簽章欄上，蓋用「丙○○」印章，虛偽表示
    均由其親自診療，並據以填製不實之醫療費用申報書表，提出向健保局請領健保
    醫療給付以行使，致使健保局陷於錯誤而支付健保醫療費用計新台幣（下同）五
    萬二千零九十元（起訴書誤載為五萬二千零八十元），足以生損害於健保局對於
    特約院所申報醫療費用審核之正確性。
二、另丙○○經健保局查知上情後，於八十九年七月五日向健保局提出說明書，表明
    乙○○○醫師僅其一人，甲○○係菲律賓中央大學牙醫學士，在其診所僅擔任助
    理工作，且甲○○已於八十九年七月三日出境，故其無法提供甲○○之相關證照
    等語；惟丙○○明知甲○○於不詳時、地交付，由不詳之人所偽造行政院衛生署
    核發之牙字第○○八七六八號甲○○牙醫師證書影本（同一字號之證書應係洪聖
    紋牙醫師所有）應係偽造（其上並有偽造行政院衛生署印文乙枚），竟於同年十
    二月二十日下午二時五十分許，在台灣台北地方法院檢察署第六偵查庭應訊時，
    冀圖脫罪，另行起意，提出上開偽造之牙醫師證書影本，表示該證書影本係甲○○於八十八年五月間至其診所應徵時所交付，甲○○亦具牙醫師資格云云而行使
    之，足以生損害於行政院衛生署對於證書核發管理之正確性及洪聖紋。並經檢察
    官當庭扣得該甲○○交付丙○○留存，已為丙○○所有之上開牙醫師證書影本一
    紙。
三、案經中央健康保險局函送台灣台北地方法院檢察署檢察官偵查起訴。
    理  由
一、上訴人即被告之供述及辯解：
    訊據上訴人即被告丙○○矢口否認有何右揭犯行，辯稱：甲○○於八十八年五月
    間前來求職時，有攜帶牙醫師證書影本一紙，其僅缺牙醫助理，乃徵得甲○○同
    意以助理一職僱用，嗣因其罹患雙側股骨頭缺血性壞死疾病，對繁重之門診工作
    時感吃力而無法負荷，且相信甲○○具有牙醫師資格，遂於八十九年間，讓甲○○分擔實施一些低度技術性之醫療行為，但所有病患之診療病歷仍是由其親自審
    閱後，方簽名於其上，其以為甲○○有牙醫師資格，不知甲○○提出之牙醫師證
    書影本係偽造的，絕無犯罪之故意云云。
二、認定犯罪事實所憑之證據及理由：
（一）右揭甲○○於八十九年間，在乙○○○，為黃嬿樺、曾朝聖、洪秀微、吳團宗
      、謝碧珍、陳映全、傅明薇、鍾莉葶、蔡衍煌等牙疾患者，執行洗牙、全口牙
      結石清除、牙齒填補、拔牙、根管治療等牙醫診療業務之事實，業據證人黃嬿
      樺、曾朝聖、洪秀微、吳團宗、謝碧珍、陳映全、傅明薇、涂美華（即鍾莉葶
      之母）、蔡衍煌等於健保局人員段世傑、郭振國、廖學從訪查時陳述明確，並
      有各該證人簽名確認之中央健康保險局業務訪查訪問紀錄共九份附卷足憑（見
      偵字第一六九三四號卷第十八頁、第二十二頁、第二十五頁、第二十八頁、第
      三十一頁、第三十六頁、第四十頁、第四十四頁、第四十七頁）；證人曾朝聖
      於偵審中（見偵字第一八七三一號卷第二十六頁、第二十七頁，原審卷第一二
      九頁至第一三二頁）及證人黃嬿樺、吳團宗於原審審理時（見原審卷第一二四
      頁至第一二七頁，第一三二頁至第一三七頁），亦均為相同之證述；而甲○○
      並未具牙醫師資格，其於不詳時、地交付被告之牙醫師證書影本（內載甲○○
      年籍資料、證書字號：牙字第○○八七六八號等），同一字號之證書領證人應
      係洪聖紋牙醫師，上開甲○○牙醫師證書影本顯係偽造等情，有行政院衛生署
      九十年一月十日書函、中央健康保險局九十年四月十二日函、上開甲○○牙醫
      師證書影本、洪聖紋牙醫師證書影本各一份附卷可稽（見偵字第一八七三一號
      卷第十五頁、第四十六頁、第十三頁、第十九頁），且證人洪聖紋於偵查中亦
      證稱：其牙醫師證書之字號係牙字第○○八七六八號，但其不認識丙○○與甲○○，亦未在乙○○○擔任牙醫師等語（見偵字第一八七三一號卷第十六頁、
      第十七頁）明確。此外，並有全民健康保險特約醫事服務機構合約、醫事服務
      機構基本資料表、長生牙醫診所病歷記載及費用申報情形表等影本各一份、黃
      嬿樺等人之病歷表及中央健康保險局保險對象門診就醫紀錄明細表影本各九份
      等件在卷可參，是甲○○確係未取得合法醫師資格之人，且於被告指示下為黃
      嬿樺等牙疾患者執行洗牙、全口牙結石清除、牙齒填補、拔牙、根管治療等牙
      醫診療業務無訛。
（二）雖證人洪秀微、謝碧珍、蔡衍煌嗣後於原審審理時改稱係由丙○○為其診治而
      非甲○○診治，涂美華改稱係由丙○○為其女鍾莉葶診治而非甲○○診治，陳
      映全於本院審理時改稱丙○○與甲○○均有幫其診治，他們各作那一段，其不
      清楚云云；惟證人段世傑於原審審理時證稱：健保局台北分局接獲檢舉，遂由
      其與郭振國、廖學從前往訪查乙○○○之病患洪秀微等人，其等於訪問前均有
      詢問受訪者是否能接受訪問，於受訪者同意後始進行訪問，於訪問過程中並提
      示甲○○之相片予受訪者辨認，洪秀微等人均表示甲○○有為他們洗牙、牙齒
      填充等，其等即依實際情況製作訪問紀錄，並交予受訪者閱覽，確認紀錄內容
      後，受訪者才簽名，洪秀微等人當時並未向其等表示訪問筆錄記載有誤等語（
      見原審卷第六十九頁、第八十二頁），證人郭振國於原審審理時亦證稱：其等
      訪問受訪者後，會提示訪問紀錄予受訪者閱覽，如無問題就請受訪者簽名，其
      等會先問有無去乙○○○就診，因為檢舉函是檢舉容留女性醫師，所以會問受
      訪者是給男醫師或女醫師看，若回答給女醫師看，其等會提示甲○○照片供證
      人指認，如果回答男醫師，就不會提示照片，也沒有後面的問題等語（見原審
      卷第一四○頁），又證人洪秀微、謝碧珍、蔡衍煌、涂美華、陳映全於原審審
      理時均不否認係自願接受健保局人員訪問並製作訪問紀錄，且其等係閱覽過訪
      問紀錄後始簽名於上等情（見原審卷第七十二頁至第八十六頁），是洪秀微等
      嗣後翻異前詞改稱係丙○○診治云云，顯為迴護被告丙○○，委無可採，應以
      其等上開訪問紀錄所述為可信。
（三）被告丙○○明知自己並未實際為黃嬿樺、曾朝聖、洪秀微、吳團宗、謝碧珍、
      陳映全、傅明薇、鍾莉葶、蔡衍煌等病患看診，而係由甲○○為之，卻於八十
      九年四月至同年六月間，連續在歷次由甲○○診療之上開病患之病歷表醫師簽
      章欄上，蓋用「丙○○」印章，虛偽表示均由其親自診療，並據以填製不實之
      醫療費用申報書表，提出向健保局請領健保醫療給付以行使為其詐欺方法（詐
      述），致使健保局陷於錯誤而支付健保醫療費用，計不法領得五萬二千零九十
      元，有長生牙醫診所病歷記載及費用申報情形表在卷足稽（見偵字第一六九三
      四號卷第五十四頁至第五十六頁）。辯護人為被告辯稱：「又檢察官起訴時，
      認被告申報不實之醫療費用，致健保局陷於錯誤而支付醫療費用五萬二千零八
      十元，該數額是由八十九年四月至六月間，曾至被告診所就診之黃嬿樺、曾朝
      聖、洪秀微、吳團宗、謝碧珍、陳映全、傅明薇、鍾莉葶及蔡衍煌等九人之申
      報醫療費用中計算得出，惟於九十年八月二十八日本案開庭時，證人洪秀微、
      謝碧珍及蔡衍煌均明白表示係由被告親自為其診治，證人陳映全亦明白表示曾
      由被告親自為其診療過（詳九十年八月二十八日庭訊筆錄），由此可知，被告
      若果真實施詐欺，其所詐得之金額，實比檢察官認定者更少」云云。然證人洪
      秀微等嗣後翻異前詞改稱係丙○○診治云云，既屬迴護被告丙○○之詞，已如
      前述，尚難遽予採信；此外，復查其他積極證據足證被告實際所詐得之金額少
      於五萬二千零八十元，自無從為被告有利之認定。
（四）被告丙○○另辯稱：其自始即受甲○○之蒙蔽，以為甲○○具有牙醫師資格，
      不知甲○○提出之牙醫師證書影本係偽造的，既無甲○○未取得合法醫師資格
      之認知，即無構成要件故意，不可能與甲○○成立共同正犯云云。惟查：
  １‧被告丙○○於健保局查知上情後，於八十九年七月五日向健保局提出說明書，
      表明：乙○○○實際看診醫師僅其一人，甲○○係菲律賓中央大學牙醫學士，
      在其診所僅擔任助理工作，絕無單獨為病患診療等情，此有該說明書一份附卷
      足據（見偵字第一六九三四號卷第五十一頁至第五十三頁），足見被告丙○○
      應知悉甲○○僅具牙醫學士之學歷，惟並未取得合法醫師資格，而不得為病患
      實施診療。
  ２‧又被告丙○○於偵查中提出上開偽造之甲○○牙醫師證書影本，以證明其主觀
      上認知甲○○具有牙醫師資格。並於原審審理中改稱：「我深信甲○○有醫師
      資格，所以有時請甲○○幫忙診療工作」等語（見原審卷第二○二頁）。然被
      告丙○○若「自始」即「深信」甲○○具有牙醫師資格，原本即得合法從事醫
      療行為，為何自健保局查訪起，迄於原審審理之初，均極力否認甲○○曾分擔
      其部分醫療行為？
  ３‧果上開甲○○牙醫師證書影本係甲○○求職時即提出予被告丙○○，則被告丙○○既執有該紙證書影本，為何於健保局查訪時未即時提出作為佐證，竟更表
      示無法提供甲○○醫師資格之相關證照？實令人質疑。由被告丙○○遲至偵查
      中始提出上開偽造之甲○○牙醫師證書影本等情，益徵被告丙○○係圖謀卸免
      刑責，從而偽造甲○○之牙醫師證書之事實，尚無從據此為被告丙○○有利之
      論斷。
  ４‧且被告丙○○供稱：甲○○係菲律賓中央大學牙醫學士，並非本國大學院校牙
      醫系畢業，則甲○○是否確具我國牙醫師資格，衡情被告丙○○自當詳加審查
      ，命甲○○提出牙醫師證書正本俾供核對確認。若非如此，被告丙○○如何能
      得甲○○具有牙醫師資格之「確信」？又被告丙○○如「確信」甲○○具有牙
      醫師資格，何以不向健保局報備甲○○為醫師？又何以於自己未實際為洗牙、
      填充、拔牙等診療行為之病歷上蓋章？足見確有隱情。
  ５‧上開偽造之甲○○牙醫師證書影本後一行書寫「中華民國八十八年四月二十九
      日」，明顯可看出該證書影本係偽造等情，業據證人郭振國於原審調查時證述
      明確（見原審卷第一四二頁），被告為執業多時之牙醫師，本身亦領有牙醫師
      證書，豈有無法辯識之理？綜上相互勾稽以觀，足認被告應知悉甲○○並未取
      得合法醫師資格，且上開甲○○牙醫師證書影本確係出於偽造等情甚詳，所辯
      無非卸責飾詞，委無足取。
  ６‧按刑法上之詐欺罪，除須具備不法所有之意圖外，行為人尚須具有主觀上之故
      意。被告丙○○既知悉甲○○未取得合法醫師資格，仍指示甲○○在乙○○○
      從事診療行為，並在實際由甲○○診療之病患之病歷表醫師簽章欄上，蓋用「
      丙○○」印章以詐稱均由其親自診療，且據以填製醫療費用申報書表向健保局
      詐領健保醫療給付，被告主觀上之犯罪故意至明。
  ７‧退而言之，縱認被告丙○○確信甲○○具有牙醫師資格，亦不得於實際由甲○○診療之病患之病歷表醫師簽章欄上，蓋用「丙○○」印章以詐稱係被告丙○○親自診療，從而填製醫療費用申報書表向健保局詐領健保醫療給付。姑不論
      被告丙○○指示甲○○所從事診療行為之品質是否有所減低，被告丙○○未親
      自實施醫療行為卻詐稱親自診療等情，致使健保局誤信而依其所填製之醫療費
      用申報書表，交付健保醫療給付，至為明酌。
（五）被告係乙○○○負責醫師，職司牙疾診療等工作，為從事醫療業務之人；又其
      在歷次由甲○○診療之病患病歷表醫師簽章欄上，蓋用「丙○○」印章，虛偽
      表示均由其親自診療，並據以填製不實之醫療費用申報書表，提出向健保局請
      領健保醫療給付以行使，致使健保局陷於錯誤而支付健保醫療費用，足以生損
      害於健保局對於特約院所申報醫療費用審核之正確性；且明知甲○○交付之牙
      醫師證書影本係偽造，竟在台灣台北地方法院檢察署第六偵查庭應訊時，提出
      上開偽造之牙醫師證書影本以行使，亦足以生損害於行政院衛生署對於證書核
      發管理之正確性及洪聖紋。被告上開所辯，顯係事後卸責之詞，不足採信。本
      件事證明確，被告犯行堪予認定。至於辯護人聲請就被告丙○○不知甲○○未
      具牙醫師資格部分進行測謊乙節，查測謊之鑑驗，係就受測人對相關事項之詢
      答，對應其神經、呼吸、心跳等反應而判斷，其鑑驗結果有時亦因受測人之生
      理、心理因素而受影響，該鑑驗結果固可為審判之參考，但非為判斷之唯一及
      絕對之依據（最高法院八十五年度台上字第五七九一號判決參照），矧被告丙○○明知甲○○未具合法牙醫師資格，竟僱用甲○○在乙○○○工作，並指示
      甲○○為黃嬿樺、曾朝聖、洪秀微、吳團宗、謝碧珍、陳映全、傅明薇、鍾莉
      葶、蔡衍煌等牙疾患者，擅自執行洗牙、全口牙結石清除、牙齒填補、拔牙、
      根管治療等牙醫診療業務之事證，已極明確。是辯護人聲請測謊，核無必要，
      併予敘明。
三、論罪：
（一）被告於行為後，醫師法已於八十九年七月十九日修正公布，修正前醫師法第二
      十八條第一項前段係規定未取得合法醫師資格，擅自執行醫療業務者處一年以
      上三年以下有期徒刑，得併科（銀元）一萬元以上五萬元以下罰金，其所使用
      之藥械沒收之；修正後醫師法第二十八條第一項前段係規定未取得合法醫師資
      格，擅自執行醫療業務者處一年以上三年以下有期徒刑，得併科新台幣三萬元
      以上十五萬元以下罰金，其所使用之藥械沒收之；比較新舊法，對被告並無有
      利不利，自應依刑法第二條第一項前段，適用裁判時修正之新法規定。
（二）核被告所為，係犯醫師法第二十八條第一項前段之未取得合法醫師資格擅自執
      行醫療業務罪、刑法第二百十六條、第二百十五條之行使業務登載不實文書罪
      、同法第三百三十九條第一項之詐欺取財罪、同法第二百十六條、第二百十二
條之行使偽造牙醫師證書影本罪。被告業務登載不實文書之低度行為，應為行
      使之高度行為所吸收，不另論罪。又被告雖具有醫師資格，然與未具醫師資格
      之甲○○間，就未取得合法醫師資格擅自執行醫療業務罪，有犯意聯絡及行為
      分擔，為共同正犯。被告先後多次行使業務登載不實文書及詐欺取財犯行，均
      時間緊接，所犯構成要件相同，顯係基於概括犯意為之，皆為連續犯，均依刑
      法第五十六條之規定，以一罪論，並加重其刑。其所犯未取得合法醫師資格擅
      自執行醫療業務罪、行使業務登載不實文書罪、詐欺取財罪間，有方法結果之
      牽連關係，依刑法第五十五條之規定，應從較重之未取得合法醫師資格擅自執
      行醫療業務罪處斷。其所犯未取得合法醫師資格擅自執行醫療業務罪與行使偽
      造牙醫師證書影本罪間，犯意各別，罪名不同，應分論併罰。
四、撤銷改判之理由：
    原審予以論罪科刑，固非無見，惟甲○○所交付由不詳之人偽造之行政院衛生署
    核發之牙字第○○八七六八號牙醫師證書影本壹紙，業經被告行使交付予北地方
    法院檢察署檢察官，已非屬被告或同案被告甲○○所有，原審以扣案偽造之牙醫
    師證書影本一紙，為被告所有供犯罪所用之物，依刑法第三十八條第一項第二款
    規定宣告沒收，不無違誤；又上開牙醫師證書影本上之行政院衛生署公印文，係
    屬偽造，刑法採義務沒收主義，原審未依刑法第二百十九條之規定諭知沒收，於
    法不合。被告上訴仍執陳詞，否認犯罪，固無理由，惟原判決既有可議，自應撤
    銷改判，
五、科刑及其審酌事項：
    爰審酌被告係因罹患雙側股骨頭缺血性壞死疾病，有診斷書一紙可稽，對繁重之
    門診工作時感吃力而無法負荷，始指示甲○○執行醫療業務、以不具醫師資格之
    人為人醫療可能危害他人健康、事後態度及其等犯罪之動機、目的、手段等一切
    情狀，分別就被告丙○○所犯共同未取得合法醫師資格，擅自執行醫療業務部分
    ，量處有期徒刑壹年貳月；所犯行使偽造牙醫師證書影本，足以生損害於公眾及
    他人，量處有期徒刑參月，並定其應執行之刑。又被告未曾受有期徒刑以上刑之
    宣告，此有台灣高等法院檢察署刑案紀錄簡覆表一份附卷足參，且已繳清健保局
    之罰鍰，並與健保局達成民事和解，有中央健康保險局罰鍰處分書、郵政劃撥儲
    金存款收據、健保局與乙○○○協商申領醫療費用之會議紀錄等影本附卷可憑，
    經此偵審教訓後，應知所警惕，信無再犯之虞，本院認所宣告之刑以暫不執行為
    適當，併予宣告緩刑四年。
六、沒收：
    黃嬿樺、曾朝聖、洪秀微、吳團宗、謝碧珍、陳映全、傅明薇、鍾莉葶、蔡衍煌
    之病歷表各一件雖未扣案，惟無證據證明業已滅失，均為被告所有供犯罪所用之
    物，業據被告供明在卷，爰均依刑法第三十八條第一項第二款規定宣告沒收。所
    行使偽造之行政院衛生署核發之牙字第○○八七六八號牙醫師證書影本上之行政
    院衛生署公印文，係屬偽造，應依刑法第二百十九條之規定諭知沒收。至於甲○○所交付由不詳之人偽造之行政院衛生署核發之牙字第○○八七六八號牙醫師證
    書影本壹紙，業經被告行使交付予臺灣台北地方法院檢察署檢察官，已非屬被告
    或同案被告甲○○所有，爰不併為沒收之宣告。
據上論斷，應依刑事訴訟法第三百六十九條第一項、第三百六十四條、第二百九十九
條第一項前段，醫師法第二十八條第一項前段，刑法第十一條前段、第二條第一項前
段、第二十八條、第二百十六條、第二百十五條、第二百十二條、第三百三十九條第
一項、第五十五條、第五十一條第五款、第七十四條第一款、第三十八條第一項第二
款、第二百十九條，罰金罰鍰提高標準條例第一條前段，判決如主文。
本案經檢察官林炳雄到庭執行職務。
中    華    民    國      九十一  年        三      月      二十九      日
                              臺灣高等法院刑事第二十二庭
                                  審判長法  官  許  正  順
                                        法  官  林  明  俊
                                        法  官  邱  同  印
右正本證明與原本無異。
不得上訴。
                                        書記官  莊  昭  樹
中    華    民    國      九十一  年       四       月        一        日
附錄：本判決論罪科刑法條全文
醫師法第二十八條：
未取得合法醫師資格，擅自執行醫療業務者，處一年以上三年以下有期徒刑，得併科
新台幣三萬元以上十五萬元以下罰金，其所使用之藥械沒收之。但合於左列情形之一
者，不在此限：
一、在中央衛生主管機關認可之醫院，於醫師指導下實習之國內醫學院、校學生或畢
    業生。
二、在醫療機構於醫師指示下之護士﹑助產士或其他醫事人員。
三、合於第十一條第一項但書規定者。
四、臨時施行急救者。
犯前項之罪因而致人傷害或死亡者，應依刑法加重其刑至二分之一，並負損害賠償之
責。
刑法第二百十六條：
行使第二百十條至第二百十五條之文書者，依偽造、變造文書或登載不實事項或使登
載不實事項之規定處斷。
刑法第二百十五條：
從事業務之人，明知為不實之事項，而登載於其業務上作成之文書，足以生損害於公
眾或他人者，處三年以下有期徒刑、拘役或五百元以下罰金。
刑法第二百十二條：
偽造、變造護照、旅券、免許證、特許證及關於品行、能力服務或其他相類之證書、
介紹書，足以生損害於公眾或他人者，處一年以下有期徒刑、拘役或三百元以下罰金
。
刑法第三百三十九條：
意圖為自己或第三人不法之所有，以詐術使人將本人或第三人之物交付者，處五年以
下有期徒刑、拘役或科或併科一千元以下罰金。
以前項方法得財產上不法之利益或使第三人得之者，亦同。
前二項之未遂犯罰之。
